臺灣高等法院民事判決
109年度重上字第278號
上  訴  人  李錫山

訴訟代理人  林若婷律師
被  上訴人  文金寶 4
訴訟代理人  張國權律師
上列當事人間請求遷讓房屋事件，上訴人對於中華民國109年1月
8日臺灣新北地方法院第一審判決（106年度重訴字第971號）提
起上訴，被上訴人為訴之減縮，本院於110年8月4日言詞辯論終
結，判決如下：
    主  文
上訴駁回。
第二審訴訟費用由上訴人負擔。
原判決主文第二項所命給付減縮為「上訴人應自民國一○六年十
月二十四日起至遷讓返還上開房屋之日止，按月給付被上訴人新
臺幣伍仟玖佰陸拾貳元。」。
    事實及理由
壹、程序方面：
    按第二審訴之變更或追加，非經他造同意不得為之，但擴張
    或減縮應受判決事項之聲明者，不在此限，民事訴訟法第44
    6條第1項、第255條第1項第3款規定甚詳。本件被上訴人於
    原審起訴請求上訴人給付因無權占有門牌號碼新北市○○區○○
    路0段000巷0號0樓房屋（權利範圍全部，下稱系爭房屋）所
    受自民國106年10月14日起算之相當於租金之不當得利（見
    原審卷一第213頁），嗣於本院第二審程序變更前開起算日
    為106年10月24日（見本院卷三第20頁），核屬減縮應受判
    決事項之聲明，應予准許。
貳、實體方面：
一、被上訴人主張：訴外人李錫輝（於105年10月19日死亡）為
    訴外人邱思琴（即伊母親）再嫁之配偶，上訴人則為李錫輝
    之胞兄。李錫輝於100年4月25日移轉其所有坐落新北市○○區
    ○○段000地號土地（權利範圍4分之1，下稱系爭土地）及其
    上系爭房屋（下與系爭土地合稱系爭房地）所有權登記予伊
    ，惟上訴人無權占有系爭房屋，經伊於106年10月3日寄發存
    證信函，請求上訴人於函到後7日內遷出系爭房屋，上訴人
    已於106年10月6日收受該函，然迄未歸還該屋，上訴人自應
    騰空遷讓返還系爭房屋予伊，並給付伊按系爭房屋坐落面積
    申報地價年息8%計算相當於租金之不當得利等情。依民法第
    767條第1項前段、中段規定，請求上訴人騰空遷讓返還系爭
    房屋予伊，並依同法第179條規定，請求上訴人自106年10月
    24日起至騰空遷讓返還該屋予伊之日止，按月給付伊新臺幣
    （下同）5,962元（原審就上開部分為上訴人敗訴之判決，
    上訴人聲明不服，提起上訴。至未繫屬於本院部分，不另贅
    述）。並答辯聲明：上訴駁回。
二、上訴人則以：系爭房地係訴外人李金泰（即伊與李錫輝之父
    ）於76年間購得借名登記於李錫輝名下，並由李金泰無償借
    予伊作為結婚成家居住使用。嗣李錫輝雖以買賣為登記原因
    移轉系爭房地所有權登記予被上訴人，惟係基於通謀虛偽意
    思表示而為，被上訴人不能因此取得系爭房地之所有權，李
    金泰方為系爭房地之所有權人；伊經李金泰同意居住於系爭
    房屋，為有權占有，被上訴人請求伊遷讓返還系爭房屋及給
    付相當於租金之不當得利，自無理由等語，資為抗辯。並上
    訴聲明：㈠原判決關於命上訴人騰空返還房屋及按月給付被
    上訴人5,962元部分，暨該部分假執行之宣告均廢棄。㈡上開
    廢棄部分，被上訴人在第一審之訴及假執行之聲請均駁回。
三、本院之判斷：
  ㈠按所有人對於無權或侵奪其所有物者，得請求返還之，民法
    第767條第1項前段定有明文。次按依土地法所為之登記有絕
    對真實之公信力，縱使債務人之處分有無效之原因，在債權
    人未提起塗銷登記之訴，並得有勝訴之確定判決以前，其登
    記仍不失其效力。又基於物權之對世效力，所有權人得對其
    前手以外之人行使其所有物返還請求權（最高法院101年度
    台上字第1935號裁定可參）。查被上訴人自100年4月25日起
    登記為系爭房地之所有權人，有系爭房地之登記公務用謄本
    可憑（見原審卷一第41至47頁），並為兩造所不爭執（見本
    院卷三第19頁），依民法第759條之1規定，推定適法有該房
    地之所有權。又為貫徹登記之效力，該推定力應依法定程序
    塗銷登記，始得推翻，此為該條立法理由第2點所明揭。被
    上訴人就系爭房地之所有權登記既未經塗銷，上訴人復非其
    前手，自不得否定被上訴人為系爭房地之所有權人；上訴人
    抗辯：被上訴人係因與李錫輝之通謀虛偽意思表示而登記為
    系爭房地所有權人，未取得該房地所有權云云，即難採取。
    次查，上訴人於被上訴人取得系爭房地所有權前已占有該房
    地迄今，有兩造往來之存證信函為證（見原審卷一第141至1
    44、235至237頁），並為兩造所不爭執（見原審卷一第11、
    86頁、本院卷三第19頁），上訴人抗辯其經李金泰同意占有
    使用系爭房地一情縱認屬實，仍無從對抗被上訴人，自屬無
    權占有。從而，被上訴人依民法第767條第1項前段規定，請
    求上訴人騰空遷讓返還系爭房屋，自屬有據，應予准許。至
    被上訴人另依同法第767條第1項中段規定所為主張，即無庸
    審究，附此說明。
  ㈡再按無法律上原因而受利益，致他人受損害者，應返還其利
    益，民法第179條前段定有明文。又按城市地方房屋之租金
    ，依土地法第97條第1項規定，以不超過該土地及其建築物
    申報價額年息10%為限；上開規定以年息10%為限，乃指租金
    之最高限額而言，非謂所有租金必須照申報價額年息10%計
    算之，尚須斟酌基地之位置，工商繁榮程度、使用人利用基
    地之經濟價值、所受利益等情事以為決定（最高法院46年度
    台上字第855號、68年度台上字第3071號判決意旨參照）。
    本件上訴人於被上訴人自100年4月25日取得系爭房地所有權
    後，無權占有系爭房屋至今，無法律上原因而受有使用該屋
    之利益，使被上訴人受有損害，被上訴人自得依民法第179
    條前段之規定請求上訴人給付相當於租金之不當得利。本院
    審酌系爭房屋為加強磚造4層建物之第3層，屋齡40餘年，距
    捷運頂溪站2號出口約30公尺，步行僅約2分鐘，距中正橋約
    350公尺，便於進出臺北市，附近有國小、公園、夜市、醫
    院診所、金融機構、小吃店，生活及交通機能均佳等情，有
    系爭房地之登記公務用謄本、GOOGLE地圖及照片附卷足憑（
    見原審卷一第41至47、335至341頁），亦為兩造所無爭議（
    見本院卷三第20頁），又兩造同意以2萬8,800元為系爭土地
    申報地價、並自106年10月24日起計算不當得利（見本院卷
    三第20頁），則被上訴人主張上訴人因無權占有系爭房屋所
    受相當於租金利益之不當得利，應以該屋占用系爭土地申報
    地價年息之8%計算，並請求上訴人自106年10月24日起至返
    還系爭房屋之日止，按月給付5,962元（即2萬8,800元×系爭
    房屋坐落系爭土地面積124.21平方公尺×應有部分1/4×8%÷12
    ＝5,962.08元，小數點以下四捨五入），亦有理由。
  ㈢綜上所述，被上訴人依民法第767條第1項前段規定，請求上
    訴人遷讓騰空返還系爭房屋，並依民法第179條規定，請求
    上訴人自106年10月24日起至返還系爭房屋之日止，按月給
    付5,962元，為有理由，應予准許。原審就上開部分為上訴
    人敗訴之判決，並為准、免假執行之宣告，並無不合，上訴
    意旨仍執陳詞，指摘原判決此部分不當，求予廢棄，為無理
    由，應駁回其上訴。另被上訴人減縮其請求相當於租金之不
    當得利聲明如主文第3項所示，附此敘明。
四、本件事證已臻明確，兩造其餘之攻擊或防禦方法及提出之證
    據，經本院斟酌後，認為均不足以影響本判決之結果，爰不
    逐一論列，附此敘明。
五、據上論結，本件上訴為無理由，依民事訴訟法第449條第1項
    、第78條，判決如主文。　
中　　華　　民　　國　　110 　年　　8 　　月　  18  　日
                  民事第二十三庭
                        審判長法  官  袁雪華
         　　　 　　　　　　　法  官　楊舒嵐
        　　　　　　　　　　　法  官　許勻睿
正本係照原本作成。
如不服本判決，應於收受送達後20日內向本院提出上訴書狀，其
未表明上訴理由者，應於提出上訴後20日內向本院補提理由書狀
（均須按他造當事人之人數附繕本）上訴時應提出委任律師或具
有律師資格之人之委任狀；委任有律師資格者，另應附具律師資
格證書及釋明委任人與受任人有民事訴訟法第466條之1第1項但
書或第2項所定關係之釋明文書影本。如委任律師提起上訴者，
應一併繳納上訴審裁判費。
中　　華　　民　　國　　110 　年　　8 　　月　　19　　日

　　　　　　　　　　　　　    書記官  秦湘羽